【裁判字號】    92,台上,4587
【裁判日期】    920821
【裁判案由】    違反毒品危害防制條例
【裁判全文】
最高法院刑事判決                              九十二年度台上字第四五八七號
    上訴人  台灣高等法院台南分院檢察署檢察官
    被  告  甲○○
右上訴人因被告違反毒品危害防制條例案件，不服台灣高等法院台南分院中華民國九
十二年五月十五日第二審判決︵九十二年度上訴字第三六九號，起訴案號：台灣雲林
地方法院檢察署九十一年度毒偵字第四四五號︶，提起上訴，本院判決如左：
    主  文
原判決關於施用第一級毒品部分撤銷，發回台灣高等法院台南分院。
    理  由
本件原判決認定：被告甲○○前因施用毒品案件，經強制戒治期滿，由台灣雲林地方
法院檢察署檢察官於民國︵下同︶九十年六月十四日，以九十年度戒毒偵字第七六號
為不起訴處分確定，詎甲○○於五年內，基於施用第一級毒品海洛因之概括犯意，自
九十一年二月五日起，在雲林縣斗六市○○路中華大樓七樓租屋處，以海洛因摻水置
於針筒內注射血管之方式，連續施用第一級毒品海洛因多次，經警於九十一年三月五
日上午九時二十分許，持法院搜索票前往其住處搜索未果，經其同意採尿送驗，驗出
嗎啡之陽性反應；復自九十一年三月六日起至九十一年十二月十日之通緝期間，承上
犯意，在雲林縣斗六市○○路中華大樓七樓租屋處，又以前開方法連續施用第一級毒
品海洛因多次，至九十一年十二月十日十八時四十五分許，在雲林縣斗南鎮○○路台
南小吃部前為警緝獲，並扣得其持有之第一級毒品海洛因一包︵淨重一‧六○公克，
包裝重○‧二○公克︶、直接用來注射海洛因之注射針筒一支、預備用來分裝毒品之
塑膠袋八十個，經採尿送驗，發現有嗎啡之陽性反應等情。因而維持第一審關於上開
部分論處被告連續施用第一級毒品罪刑之判決，駁回檢察官該部分在第二審之上訴︵
被告另被訴施用第二級毒品部分，業經原審判決確定︶，固非無見。
惟按：一、毒品危害防制條例第十九條第一項規定之沒收物，係以犯該條例第四條至
第九條、第十二條、第十三條或第十四條第一項、第二項之罪者，其供犯罪所用或因
犯罪所得之財物為限，此觀該條項之規定至明。原判決既認定被告於本件所犯為毒品
危害防制條例第十條第一項之罪，扣案之毒品外包裝與注射針筒均係供被告施用毒品
所用之物，且其中注射針筒並非專供注射毒品所用各等情，則被告所犯之前揭施用第
一級毒品罪，並不在上開毒品危害防制條例第十九條第一項所列各罪之內，其供犯罪
所用之毒品外包裝及注射針筒，縱非專供施用毒品犯罪所用之物，並無適用該規定予
以沒收之餘地，此與查獲販賣毒品犯行，其供販賣毒品之外包裝係供販賣毒品所用之
物品，應依毒品危害防制條例第十九條第一項之規定宣告沒收之情形迥異。倘該扣案
毒品外包裝及注射針筒，為被告供施用毒品犯罪所用之物，且屬被告所有，即應依刑
法第三十八條第一項第二款予以宣告沒收，方為適法。乃第一審判決誤依毒品危害防
制條例第十九條第一項之規定予以沒收，案經檢察官提起上訴後，原審未為糾正，竟
予以維持，自併有適用法則不當之違誤。二、沒收之物，每因其在案件中性質不同，
適用沒收之條文亦各有別。故沒收之物須於犯罪事實中有明確之記載，始為合法，否
則諭知沒收即難謂有事實之根據。原判決以扣案分裝塑膠袋八十個，為被告所有供犯
罪預備之物，而予以宣告沒收，並未於事實欄載明為被告所有，於法即嫌未洽。又其
餘扣案之毒品外包裝及注射針筒，是否為被告所有，亦未據原審翔實記載及說明審認
，本院尚無從法律之適用。以上或為檢察官上訴意旨所指摘，或為本院得依職權調查
之事項，應認原判決關於上開部分有撤銷發回更審之原因。
據上論結，應依刑事訴訟法第三百九十七條、第四百零一條，判決如主文。
中      華      民      國    九十二    年      八      月    二十一    日
                              最高法院刑事第十一庭
                                  審判長法官  呂  潮  澤
                                        法官  白  文  漳
                                        法官  陳  世  雄
                                        法官  孫  增  同
                                        法官  林  開  任
      右正本證明與原本無異
                                              書  記  官
中      華      民      國    九十二    年      八      月    二十五    日


司法院資訊處製作；財團法人民間司法改革基金會備份。
